【裁判字號】    90,上更(一),29
【裁判日期】    900531
【裁判案由】    偽造文書
【裁判全文】
臺灣高等法院刑事判決                            九十年度上更(一)字第二九號
    上  訴  人  臺灣臺北地方法院檢察署檢察官
    被      告  丙○○
右上訴人，因被告偽造文書等案件，不服台灣台北地方法院八十五年度訴字第七六八
號，中華民國八十六年二月二十五日第一審判決( 起訴案號：台灣台北地方法院檢察
署八十四年度偵字第二０二二四號），提起上訴，經判決後由最高法院第一次發回更
審，本院判決如左：
    主      文
原判決關於丙○○部分撤銷。
丙○○共同連續行使偽造私文書，足以生損害於他人，處有期徒刑壹年貳月。
被告丙○○在林榮田與丁○○於八十四年七月二十七日簽訂之存款證明使用契約書上
，所偽造之「乙○○」署押、及記載於八十四年七月十五日、八十四年七月二十八日
、八十四年八月三日向甲○○借款之借據上，被告丙○○所偽造之「乙○○」署押各
一枚，均沒收。
    事      實
一、林榮田（本次三審確定）因欲購買高雄國際海港大樓（下簡稱海港大樓），需要
    資金，竟意圖為自己不法之所有，於八十四年七月間，透過不知情之丙○○介紹
    而向丁○○詐稱：行政院經濟建設委員會（下簡稱經建會）欲向美國方面取回五
    十年前存放在美國聯邦儲備局之鉅額款項，目前已經到期，惟經建會無適當名義
    取回，要利用民間之力量取回，故林榮田有意參與辦理，但需有新台幣（下同）
    三億五千萬元之存款證明，辦成後林榮田可得到千分之一之利益，約二百五十億
    元，如丁○○能為其找到該存款證明，林榮田願給付丁○○一千萬元之佣金云云
    。致使丁○○信以為真，乃提供友人「賴德彥」在華南商業銀行中山分行之二億
    八千萬元（檢察官誤寫為七千萬元），及「連淑卿」在中國信託商業銀行之七千
    萬元（檢察官誤寫為二億八千萬元）之存款證明予林榮田。林榮田因而基於概括
    之犯意，偽刻賴德彥與連淑卿之印章，並連續偽造賴德彥名義之不可撤銷支付憑
    證及切結保證書，蓋用上開賴德彥之印章於其上，亦足生損害於賴德彥與連淑卿
    。並與丁○○於八十四年七月二十七日，在台北市○○○路第一飯店咖啡廳內，
    簽訂存款證明使用契約書，除由甲○○與陳澄雄擔任見證人外，並由有偽造署押
    及偽造文書概括犯意聯絡之丙○○，偽以「乙○○」名義，簽名於契約書背面，
    擔任見證人（林榮田部分判決確定）。丙○○再基於同一概括犯意，於八十四年
    七月十五日，因需款作短期週轉，先向甲○○借款三萬元，嗣於八十四年七月二
    十八日與八月三日，再向甲○○借用七十萬元與三十萬元，嗣於同年八月間，始
    分別三次偽簽「乙○○」署名於借據上而偽造該借據，用以做借款之證明，足以
    生損害於乙○○。嗣於八十四年九月六日十二時許，林榮田在台北市○○○路第
    一大飯店前為警查獲後，始為警循線發現上情。
二、案經被害人丁○○、甲○○、乙○○訴由桃園縣警察局移送臺灣臺北地方法院檢
    察署檢察官偵查起訴。
    理      由
一、訊據被告丙○○，仍辯稱：伊僅習慣用乙○○向外表示云，見證時有寫伊自己之
    身分證字號、住址云云（原審卷第六十七頁；上訴卷第三十八頁）。經查，右揭
    犯罪事實，業據告訴人丁○○、甲○○與乙○○於警訊、偵訊及原審調查時指述
    歷歷（偵卷調查筆錄第一至六頁、第五十八頁、第六十三頁背面至第六十四頁、
    第七十一頁背面至第七十二頁；原審卷第八十八至九十頁、第一○七頁、第一三
    五頁背面至第一三八頁）。共同被告林榮田於警訊亦承認：賴德彥、連淑卿二人
   之印章，係伊所刻，未經賴、連二人授權；賴德彥所簽之不可撤銷支付憑證書及
    切結書，亦係伊本人所簽發，未經賴之同意授權等語（見偵查卷調查筆錄第十一
    頁）。另被告丙○○亦供述伊見到報紙有乙○○之姓名等語（偵卷調查筆錄第十
    三頁），而對外竟仍簽乙○○之姓名，顯然被告丙○○有偽造署押之故意，而被
    告丙○○於審理時亦坦承偽造「乙○○」署押屬實（原審卷第六十七頁、第一三
    七頁背面至第一三八頁）。除外，後有切結保證書( 偵卷第二十一頁 )復有存款
    證明使用契約影本（偵卷第三十一頁）、不可撤銷支付憑證書( 偵卷第二十頁 )
    、借據三紙（偵卷第二十八至三十頁）、連淑卿之印章各一枚在卷可稽（偵卷第
    三十四頁），被告丙○○有偽造並行使偽造之署押、文書之犯罪故意及行為甚明
    ，其罪證明確，所辯無非事後卸責之詞，委無可採，其犯行均堪以認定。
二、查被告丙○○明知「乙○○」並未向甲○○借錢，其擅以乙○○名義書立借據三
    紙，此項內容自非實在，且足使真正之乙○○之人有受追償債務之危險，而受有
    損害，自係無制作權而制作內容不實之私文書，其制作後交予甲○○執憑，自係
    行使該偽造之私文書。又被告前後多次偽簽「乙○○」署押，時間緊接，犯罪構
    成要件相同，顯係基於概括之犯意而反覆為之，應依連續犯之例論以一偽造署押
    罪，惟該偽造「乙○○」署押之行為，為其後偽造之私文書之階段行為，應吸收
    於偽造私文書罪內，又其偽造私文書之低度行為，亦為其後之高度行使行為所吸
    收，均不另論。又被告前後多次行使偽造私文書，時間緊接，犯罪構成要件相同
    ，顯係基於概括之犯意而反覆為之，應依連續犯之例論以一罪，核被告所為，係
    犯刑法第二百十六條第二百十條之行使偽造私文書罪。又丙○○前開偽造署押之
    犯行，係為林榮田與丁○○之契約作見證，偽造借據三紙則係分擔林榮田依約應
    支付之利息，顯見渠二人就此部分犯行有犯意之聯絡及行為之分擔，均為共同正
    犯。
三、至檢察官雖認被告丙○○並涉有刑法第三百三十九條第一項之罪嫌云云，然訊據
    被告丙○○堅決否認有右開犯行，辯稱伊係最大被害人，伊僅為仲介，係郭再興
    稱林榮田需要財力證明，才幫忙，並代墊利息，亦未欠告訴人錢及利息，並無詐
    欺之意圖等語（原審卷第六十七、七十六、八十九、一五一、二三七頁），查公
    訴人認被告丙○○涉有上開犯行，無非以告訴人丁○○、甲○○之指述，及存款
    證明使用契約、不可撤銷支付憑證書、借據為主要論據，惟查證人丁○○於警訊
    及原審調查時，係稱共同林榮田告訴伊說需要此存款證明至經建會辦理引進美國
    聯邦儲備局外資之能力證明，要用民間之力量等語（偵卷調查筆錄第三頁；原審
    卷第八十八頁），顯見有關引進美國款項一節，並非被告丙○○告知告訴人丁○○，而係共同被告林榮田所為，且告訴人甲○○亦於原審調查中證稱：伊係基於
    朋友關係借錢予丙○○等語，另甲○○於警訊陳述契約到期，伊以他給伊之電話
    號碼及呼叫器號碼連絡其到外面商議如何還錢，被告都依約商議等語（偵卷調查
    筆錄第五頁），則被告丙○○是否有詐欺之意圖，自為可疑。又查支付告訴人丁○○所提出之存款證明之利息一百六十萬元，其中五十萬元係林榮田所支付，其
    中一百零三萬元係被告丙○○向甲○○借款墊付等情，業據被告丙○○陳明，並
    經林榮田確認給付利息無訛（見原審卷第八十九頁丙○○之陳述，同卷第二三七
    頁林榮田之陳述），並據告訴人甲○○證稱伊知丙○○借了錢又轉出去等語（原
    審卷第一三八頁），被告丙○○應無詐欺之意圖，故檢察官認被告丙○○並涉有
    刑法第三百三十九條第一項之罪嫌，尚有未洽，起訴法條應予變更。
四、原審論處被告丙○○罪刑，原非無見。惟查：
(一)原判決事實係認被告於八十四年七月十五日、二十八日、同年八月三日，先後向
    甲○○借款三萬元、七十萬元及三十萬元，並於同年八月間，分三次冒用乙○○
    名義偽簽三紙借據交予徐某，作為借款之證明。被告既未經乙○○授權，其對該
    以陳某名義書立之借據，自屬無製作之權，且乙○○並無向甲○○借款之事實，
    被告卻於該借據內記載立借據人係乙○○，並允諾返還借款及其利息等語（見偵
    卷第二十八至三十頁），此項內容自非實在，且足使真正之乙○○之人有受追償
    債務之危險，而受有損害。所為應已成立（行使）偽造私文書犯行，非祇偽造署
    押而已。原判決理由引卷附該三紙借據為認定被告犯罪之論據，又謂上開借據內
    容屬實，遂認被告所為不成立行使偽造私文書罪，不惟其事實認定與理由論斷齟
    齬，且有證據上理由矛盾之違法。
(二)本件公訴人就被告所為上開犯行，係依刑法第二百十六條、二百十條之行使偽造
    私文書罪起訴，原審判決論以同法第二百十七條第一項之偽造署押罪，理由內並
    未說明應變更起訴法條之旨，復未引據刑事訴訟法第三百條規定，已有判決不適
    用法則之違誤。
    綜右所述，公訴人上訴意旨指被告丙○○犯有偽造私文書罪為有理由，應由本院
    將原判決撤銷改判。爰審酌被告丙○○之犯罪之動機、目的、犯罪之手段、犯人
    之品行、智識程度、犯人與被害人平日之關係、犯罪所生之損害、犯罪後之態度
    等一切情狀，量處如主文第二項所示之刑。被告丙○○在林榮田與丁○○於八十
    四年七月二十七日簽訂之存款證明使用契約書上，所偽造之「乙○○」署押、及
    記載於八十四年七月十五日、八十四年七月二十八日、八十四年八月三日向甲○○借款之借據上，被告丙○○所偽造之「乙○○」署押各一枚，均沒收，至偽造
    之借據參紙業已交付甲○○執有，爰不諭知沒收，合此敘明。
據上論斷，應依刑事訴訟法第三百六十九條第一項前段、第三百六十四條、第二百九
十九條、第二百十六條、第二百十條、第五十六條、第二十八條、第二百十九條，罰
金罰鍰提高標準條例第一條前段，判決如主文。
本案經檢察官沈明倫到庭執行職務。
中      華      民      國    九十      年      五      月    三十一    日
                              臺灣高等法院刑事第九庭
                                    審判長法 官  李  文  成
                                          法  官  周  盈  文
                                          法  官  官  有  明
右正本證明與原本無異。
如不服本判決應於收受送達後十日內向本院提出上訴書狀，其未敘述上訴之理由者並
得於提起上訴後十日內向本院補提理由書（均須按他造當事人之人數附繕本）。
                                          書記官  林  蓓  瑜
中    華    民    國    九十      年      六        月         一       日
附錄：本案論罪科刑法條全文
刑法第二百十六條
行使第二百十條至第二百十五條之文書者，依偽造、變造文書或登載不實事項或使登
載不實事項之規定處斷。
刑法第二百十條
偽造、變造私文書，足以生損害於公眾或他人者，處五年以下有期徒刑。
刑法第二百十七條
偽造印章、印文或署押，足以生損害於公眾或他人者，處三年以下有期徒刑。
盜用印章、印文或署押，足以生損害於公眾或他人者，亦同。
刑法第三百三十九條
意圖為自己或第三人不法之所有，以詐術使人將本人或第三人之物交付者，處五年以
下有期徒刑、拘役或科或併科一千元以下罰金。
以前項方法得財產上不法之利益或使第三人得之者亦同。
前二項之未遂犯罰之。


司法院資訊處製作；財團法人民間司法改革基金會備份。
